【裁判字號】    89,家上,76
【裁判日期】    900424
【裁判案由】    離婚
【裁判全文】
台灣高等法院民事判決  八十九年度家上字第七六號
      上  訴  人  乙○○
      被  上訴人  甲○○
      訴訟代理人  張孝詳律師
                  孫劍履律師
右當事人間請求離婚事件，上訴人對於中華民國八十八年十月二十八日臺灣板橋地方
法院八十八年度婚字第四六八號第一審判決提起上訴，本院判決如左：
    主    文
原判決廢棄。
被上訴人在第一審之訴駁回。
第一、二審訴訟費用由被上訴人負擔。
    事    實
甲、上訴人方面：
壹、聲明：求為判決：
一、原判決廢棄。
二、被上訴人第一審之訴駁回。
三、第一、二審訴訟費用由被上訴人負擔。
貳、陳述：除與原判決記載相同者，茲引用之外，補稱：
一、查民法第一千零五十二條第二項之判決離婚事由，除須非同條第一項所規定十款
    事由外，尚須符合「重大且難以維持婚姻」之要件，其判斷標準為，婚姻是否已
    生破綻而無回復之希望，且不可依主觀的標準，即從被上訴人已喪失維持婚姻意
    欲之程度以決之。且難以維持婚姻之重大事由應由夫妻之一方負責者，僅他方得
    請求離婚，民法第一千零五十二條第二項但書定有明文。即有責之一方自己招致
    婚姻破綻時，不得以其破綻為理由，請求離婚。蓋如果准許有責配偶之離婚請求
    ，無異承認恣意離婚以及逐出離婚，破壞婚姻秩序，而且有背於道義，尤其違反
    原告自己清白之法理，而有欠公允；同時亦與國民感情、國人之倫理觀念不合，
    有學者陳棋炎、黃宗樂、郭振恭三人合著民法親屬新論第二二五、二二六頁足資
    參照。原審判決未審究被上訴人乃可歸責之人，恰為該條但書所不許請求之人，
    原審判決准其所求顯然違背法令。
二、查八十五年九月間，被上訴人未經同意即與其妹私自將其衣物及兩造家中值錢物
    品（被上訴人偽稱僅帶走四袋衣物），於上訴人外出工作之際，分批陸續帶走，
    有大樓管理員陳碧峰於目睹後記載其搬運物清單在卷足稽，  鈞院亦傳喚其到庭
    證實上訴人所述無誤。上訴人迫於無奈，於租約到期後，始搬至台北縣永和市現
    址。被上訴人僅因上訴人傷害復健中，所得不若往昔豐厚，無法供其裕用，即悍
    然搬離並帶走家中所有值錢物品，而棄上訴人於不顧，縱然上訴人多次以電話或
    書面（如卷附八十五年十二月十八日上訴人所寄存證信函）請求被上訴人搬回與
    上訴人同住，履行夫妻同居義務，被上訴人皆置之不理，由被上訴人皆不爭執上
    訴人有多次以口頭及書面請求其履行同居義務乙節即足證之。被上訴人既係違背
    民法第一千零零一條夫妻同居義務在先，以致造成兩造迄今分居達三年之事實，
    揆之首揭第一千零五十二條第二項但書之規定，被上訴人自無權請求離婚。然原
    審倒果為因，以兩造分居已達三年之久，夫妻有名無實，隔閡日深，感情已難再
    續為由，為不利於上訴人之判決，不惟已有判決不適用法規或適用不當之違法。
    尤有進者，上訴人對於分居之事實，業已抗辯並未同意，除提出請求履行同居之
    存證信函外，並請求傳喚證人，而原審對此置之不理，顯有審判期日應調查之證
    據未予調查之違法。且對前揭上訴人存證信函，未予審酌，判決中亦無論及不採
    之理由，顯有判決不備理由或理由矛盾之違法。
三、且按民法第一千零五十二條第二項規定之請求離婚事由，須達重大且難以維持婚
    姻始得請求。上訴人固曾因為車禍受傷以致未工作，然憑藉車禍前之積蓄尚得維
    持基本之經濟生活，不惟上訴人得以無需工作，專注於傷後復健，且亦足以支付
    房租，無任何積欠或短給情事發生，  鈞院可傳訊房東沈世培（住高雄市前鎮區
    竹南里振農巷五十之十八號）即足證之，顯見兩造間並無經濟上之問題，且若須
    省卻租金之支出，大可一同搬回與上訴人父母親，抑或被上訴人娘家同住，何須
    分居﹖分居反而使兩造生活支出由一份增為兩份，對經濟更形不利！在在足證被
    上訴人稱分居乃為減輕兩造經濟支出而不得不分居云云，顯與事實不符。按經濟
    生活一時困窘，夫妻感情一時失和亦不構成分居或主張不堪同居虐待之正當理由
    ，被上訴人搬離乙事，上訴人自始至終皆未同意，揆之前揭說明，被上訴人對於
    婚姻破綻既係先有過失，依法豈能容任被上訴人恣意提起離婚﹖原審未深究造成
    兩造分居之緣由，竟倒果為因，以兩造分居已達三年之久，夫妻有名無實，隔閡
    日深，至今夫妻又無復合跡象，感情已難再續云云，其判決顯有不適用法規或適
    用不當之違法。
四、又按原審判決認定事實於法顯有諸多未洽，其判決顯有不適用法規或適用不當之
    違法。
  (一)查上訴人固然曾因車禍傷及腦部而長期在家復健，並未工作，但絲毫未曾影響上
    訴人對被上訴人之夫妻感情，由上訴人在復健期間不辭辛勞仍每天接被上訴人下
    班，而心無埋怨乙事即足證之，固然有時偶因身體之病痛以及復健工作之煩悶，
    以致愁臉相向，但絕非被上訴人之妹即原審證人呂淑娟所證稱視被上訴人如陌路
    ，終日冷漠以對之情形，其誇大其詞無非係附合被上訴人之主張，且按呂淑娟與
    其配偶林寬萌結婚不久，旋即於八十五年八月九日離婚，視神聖婚姻如兒戲，其
    父為此甚至拒絕其返家居住，其始搬至兩造住處合住，惟期間亦僅區區三至四個
    月而已，其豈能得知兩造間感情生活﹖其證詞之是否可信，洵非無疑。且由其在
    原審八十八年八月九日訊問時，陳稱上訴人出院後即至某公司工作三、四天云云
    ，不惟與上訴人尚在復健無法上班之事實有異，且與同為被上訴人姊妹之呂淑珠
    於八十八年九月十六日證稱「上訴人病後均未外出工作」之證詞明顯相悖，顯見
    呂淑娟之證詞至無可採，原審對此相互矛盾證詞，未遑深究其扞格之處，逕以證
    人呂淑娟斯時與兩造同住，對於兩造感情生活及上訴人前後之轉變，均詳加陳述
    ，自不能以其係被上訴人之妹，即否認其證言之可靠云云，而為不利於上訴人之
    判決，且對上訴人前揭每日接被上訴人下班，夫妻感情並無變異之抗辯，置若罔
    聞，未於判決敘明不採之理由，其判決自有判決不備理由或理由矛盾之違法。
  (二)次查：原審判決稱姑不論上訴人究否明知被上訴人係至醫院照顧父親，上訴人縱
    不知被上訴人行蹤，未向被上訴人娘家或親人查詢前，即至警局報告失蹤，顯有
    礙被上訴人之人格尊嚴云云，惟查被上訴人與其姊妹輪流至醫院照顧其父親，固
    然被上訴人曾向上訴人提及，惟其輪流需至醫院照護時，亦都會事先告知上訴人
    行蹤，上訴人亦認為照顧父親乃為人子女孝心之表現，故亦同意而未為任何反對
    意思。然報案當日，被上訴人並未告知其行蹤，上訴人打電話至其娘家，其母親
    接聽時亦表示不知道其是否有到醫院照顧其父親等語，與被上訴人平時皆有告知
    行蹤之習慣顯有不同，且當時上訴人發現家中物品不翼而飛（後經查證係被上訴
    人帶走），上訴人四處尋找不著，延至晚上六時，上訴人為免發生意外，始就近
    至天母派出所報案，完全係出於一片擔心關懷之情，豈能任令被上訴人及其姊妹
    曲解﹖且果真是為貶損被上訴人人格尊嚴，上訴人自可以被上訴人惡意遺棄或偷
    竊等莫須有名義報案，何須申報失蹤人口，請警方協尋﹖難道關心亦是罪過﹖上
    訴人找不到被上訴人，報警協尋即是貶損被上訴人人格尊嚴﹖衡諸常人於親友行
    蹤不明時，亦會心急如焚，無助地向警方請求協助，上訴人用盡方法而無法聯絡
    被上訴人之際，遲至當日下午六時許始備案請求協尋，上訴人對被上訴人關懷舉
    動，豈如被上訴人所言乃故意貶損其尊嚴之舉﹖見微知著，倘非上訴人對被上訴
    人仍有夫妻之情，又豈會不辭辛勞接送被上訴人上、下班﹖既不辭辛勞接送被上
    訴人上、下班，又豈會視被上訴人如陌路，終日冷漠以對﹖被上訴人所言，顯係
    矛盾之詞，亦與事理不符！原審判決顯與社會情理脫節，亦與人倫感情有悖，其
    判決顯有違背社會經驗法則之違法。尤有進者，原審未予上訴人陳述當日報案經
    過之機會（詳八十八年八月九日訊問筆錄），即率斷臆測上訴人未向被上訴人娘
    家或親人查詢前，即至警局報告失蹤云云，尤足非議。
  (三)第查被上訴人復又指稱其父因肺癌住院，旋即過世乙事，上訴人皆未聞問，縱以
    雙掛號寄送訃文，上訴人亦係採避不見面之態度，從未表達一絲一毫憐憫與關心
    云云。惟查被上訴人之父因癌症住院，因已是癌症末期藥石罔效，來日不多，上
    訴人本欲意至醫院探視，遭被上訴人嚴峻拒絕在先，事後卻責怪上訴人不聞不問
    ，其理何在﹖倘若上訴人對其岳父不孝，論排行、輩份也輪不到上訴人扶養，上
    訴人何須為其支付勞保費用長達七年﹖俗語有云：生前多供一粒米，勝過死後拜
    豬頭，岳父生前，被上訴人既不許上訴人見其最後一面，上訴人打電話過去問候
    也冷漠以對，其姊妹亦冷言冷語答稱「不知道」、「人不在」等語，岳父死後訃
    文卻悖於社會常理以雙掛號寄送，一副非得送達上訴人，且須執有收受訃文回執
    為證之意，其用心復又何在﹖豈非早已預謀於本訴訟藉以指摘上訴人之不是﹖
五、末按：夫妻婚姻感情之瑣事，本是床頭吵，床尾和。兩造結婚十餘年來，亦有不
    知凡幾之大小爭執，然婚姻關係得延續十餘年來，足證雙方間沒有不可解決之事
    ，而夫妻相處，實有賴夫妻二人互體互諒經營維持。對於對簿於公堂上之被上訴
    人，上訴人每每想起民國七十七、七十八年間被上訴人得重病時（病因為腎病症
    候群，國泰及台大醫院均有詳細病歷可查），醫生交待暫時不可生育，在二年服
    藥期間上訴人衣不解帶照顧，無怨無悔。其出院後，上訴人照常接納被上訴人，
    而無一絲一毫之埋怨，無非係認為夫妻乃一世之緣，是惟一得以相依為伴終老之
    人。結婚至今，上訴人亦未曾做過任何對不起家庭及被上訴人之事，對被上訴人
    可謂一片痴心，而今竟須對簿公堂，實令上訴人不勝唏噓，內心之悲悵，豈是情
    何以堪四個字所得形容。雖然上訴人曾經因為車禍而不能再像從前月入數十萬，
    也因為車禍致使言語表達能力出現障礙，但是上訴人傷後復健至今，身體已大致
    痊癒，毋須被上訴人照顧；上訴人亦已覓得一穩定工作，生活不虞匱乏，不須仰
    賴被上訴人供給，何以上訴人仍執意上訴拒絕離婚﹖何以不乾脆答應離婚，任被
    上訴人而去﹖上訴人所希冀的，並非是對被上訴人的金錢或物質的供給，而是認
    為兩造緣未盡、情未了，僅是隔了重重誤會的烏雲，以及第三人惡意的挑唆，但
    上訴人始終堅信與被上訴人間感情之波瀾，終有雨過天青的時候，誤會終有冰釋
    的一天，上訴人始拒絕被上訴人離婚之請求，堅持上訴請求廢棄原判決，並駁回
    被上訴人第一審之訴。於情，期待經由時間的沉澱，讓被上訴人能保有回心轉意
    的機會，使兩造復合，再續情緣。於法，對於兩造婚姻之破綻，既然是由被上訴
    人行為所致，自不能允其離婚請求，蓋夫妻偶有誤會終係難免，細故即須離婚，
    不惟徒增怨偶，亦與婚姻所由設相違，故民法第一千零五十二條始規定得以請求
    裁判離婚之事由，嚴格限制須符條件始得請求。
乙、被上訴人方面：被上訴人未於言詞辯論期日到庭，據其前提出之聲明陳述如下。
壹、聲明：
一、上訴駁回。
二、第二審之訴訟費用均由上訴人負擔。
貳、陳述：除與原判決記載相同者，茲引用之外，補稱：
一、按証人呂淑娟、呂春珠於原審訊問時已分別明確証稱：「被告出車禍前兩造感情
    還好，在八十四年十二月八日被告出車禍後，我們全家盡心盡力照顧他」、「被
    告在八十四年十二月間出車禍後，娘家人都有照顧他，後來他好了之後沒去工作
    ，醫生說他可以工作，他不去工作，原告有去工作，他還怪原告不照顧他」等語
    ，足見上訴人車禍後，被上訴人及其家人確實曾全心全力照顧上訴人，且兩造間
    生活所需亦係完全仰賴被上訴人工作支撐，由是足見被上訴人已善盡夫妻間之互
    相照顧義務，是上訴人之後竟來函諉稱伊腦部受傷害後，被上訴人嫌棄伊、不要
    伊等語，顯與事實不符，且令被上訴人心寒不已。
二、次按觀諸証人呂淑娟前揭証言，以及呂淑娟又証稱：「他《指上訴人》在八十五
    年三、四月間出院後，出外找工作，做了二、三天就說工作場所有人欺負他，他
    就不工作了。被告在車禍後性情大變，我六點下班，被告會跟我一直聊天，但到
    十點我姊《指被上訴人》下班後，他就變得很冷漠，對我姊就形同陌路。」等語
    ，足見上訴人車禍復原後，不但自私自利不肯繼續工作，對於全心全力照顧伊，
    以及獨力支撐兩造生活所需之被上訴人，不僅不知疼惜感恩，反卻無端埋怨而以
    終日冷漠、視同陌路之態度回應，被上訴人受此待遇，如何能不心灰意冷，而能
    再與之長久共同生活在一起。
三、又按証人呂春珠於原審訊問時另証稱：「在八十五年二、三月間，花蓮慈濟功德
    會常助師傅打電話和我說有收到一封信，信中內容署名是地方法院的會員，說甲
    ○○拋棄她的先生《行為不檢》，他們看不慣不再繼續繳功德款。」等語，且上
    訴人亦自承：「我有寫該封信．．」等語，足見上訴人不但早已視被上訴人如無
    物，甚且曾匿名發函予慈濟功德會，虛捏被上訴人拋棄伊、行為不檢之事實，是
    上訴人一再蹧蹋、污蔑被上訴人人格及名譽，造成被上訴人精神上難以忍受之痛
    苦，兩造自無繼續維持婚姻之可能及理由存在。
四、再按上訴人於原審訊問業已自承八十五年八月間伊已知悉被上訴人父親住院之事
    實，而証人呂淑娟於原審訊問時亦已証稱：「我和姊妹輪流照顧父親，被告知道
    很清楚，我和姊姊輪空時還是會回家，被告竟然會報失蹤，我們全家都覺得很驚
    訝」等語，証人呂春珠於原審訊問時亦証稱：「原告父親癌症病住院，原告與我
    們姊妹輪流照料父親，被告則至派出所謊報原告離家出走。」等語，足見上訴人
    報案將被上訴人列為失蹤人口，顯係惡意賳贓。又觀諸上訴人於原審訊問：「有
    否收到原告父親過世之訃文？」時竟還大言不慚供稱：「有，但出殯當日我上班
    沒空去。在之前我也沒去點香祭拜，我認為我是因為被原告及其家人掃地出門，
    所以我沒臉回家」等語，益見上訴人對待被上訴人及其家人係如何冷酷無情，上
    訴人罔顧夫妻及人倫情義至此，實令被上訴人絕望不已而難再與之共同生活。
五、復按被上訴人自與上訴人結婚以來，不但戮力工作，未曾稍歇，並曾多次四處標
    會、調借現金，以按時支應上訴人父母每月之生活費以及填補上訴人經營餐廳、
    買賣股票之虧損，縱使於八十八年九月間兩造協議分居時，上訴人僅同意被上訴
    人攜走個人簡單衣物，被上訴人亦未與之爭辯，是上訴人諉稱「原告自婚後十餘
    年來，從未給過公婆一毛錢生活費，只有三節回家時包二千元紅包給公公婆婆．
    ．夫妻當初共同以原告名義在外跟四個二萬元的會，一個標下供原告買股票．．
    原告拿尾會可得一百五十萬元，悉數帶走，當初每月會錢八萬，原告也未在外工
    作，會錢從那裏來，當然都是由被告生意上所得供應」等語云云，全係漫天謊言
    。又兩造分居迄今業已三年，早已形同陌路，期間上訴人不僅毫無反悔、挽回婚
    姻之意，反卻進一步又以存証信函侮辱被上訴人，由是足見兩造間夫妻情義確已
    煙消雲散、蕩然無存，實難再繼續維持婚姻關係，亦無任何挽回之可能。
六、再按上訴人於其所呈八十九年四月二十七日上訴理由狀內稱：「上訴人在復健期
    間，不辭辛勞仍每天接送被上訴人下班」，「報案當日，被上訴人並未告知其行
    蹤，上訴人打電話至其娘家，其母親接聽時亦表示不知道其是否有到醫院照顧其
    父親等語」，「上訴人欲至醫院探視，遭被上訴人嚴峻拒絕在先」，「八十五年
    九月間，被上訴人未經同意即與其妹私自將其衣物及兩造家中值錢物品，於上訴
    人外出工作之際，分批陸續帶走。」等語云云，俱屬事後虛捏自圓其說之詞，被
    上訴人堅決否認之。又上訴人不僅不思其過，反卻捏詞提起上訴，並一再怪罪被
    上訴人，足見其意並非在求挽回婚姻關係，被上訴人亦絕無可能與之復合。
七、被上訴人於原審起訴，初依民法第一千零五十二條第一項第三款及同條二項之規
    定而為請求，後因原審法院闡明僅依同條第二項即可，故遵從原審當庭之曉諭而
    撤回同條第一項第三款之請求，惟因同居期間上訴人確有虐待被上訴人之情事，
    故請求准予追加民法第一千零五十二條第一項第三款。
    理      由
一、本件被上訴人經合法通知，未於言詞辯論期日到庭，核無民事訴訟法第三百八十
    六條所列各款情形，爰依上訴人之聲請，由其一造辯論而為判決。
二、被上訴人起訴主張兩造於七十五年三月二十九日結婚，婚姻生活原屬幸福美滿，
    詳和融洽，迨至八十四年十二月間上訴人腦部意外受創而無法繼續工作，賴被上
    訴人省吃儉用，戮力工作外，亦向家人好友週轉借貸將近二百萬元，使上訴人得
    以長期在家接受完整之復建療程，詎料，上訴人之生活作息及性情竟隨病情之好
    轉而丕變，漸漸視被上訴人如陌路，終日冷漠以對，甚而在外大肆胡謅被上訴人
    之不是，並曾匿名發函慈濟功德會指摘被上訴人行為不檢，且報假案稱被上訴人
    失蹤，造成被上訴人名譽受損，被上訴人父親過世亦未曾祭拜、關心，八十五年
    九月間而造協議暫時分居於各自父母親住處，迄今業已三年，期間除上訴人曾以
    存証信函侮辱被上訴人外，雙方間全無任何往來聯絡，由是足見兩造間夫妻情義
    確已煙消雲散、蕩然無存，實難再繼續維持正常婚姻生活，爰依民法第一千零五
    十二條第二項之規定，訴請判決兩造離婚。
    上訴人則以：兩造婚後，被上訴人未曾在外工作，家計由上訴人獨立支撐，婚後
    第二年，被上訴人罹患重病，經上訴人衣不解帶的照顧，兩年後被上訴人才痊癒
    ，八十四年十二月十日上訴人因車禍受傷，須在家療養，長時間無法工作，被上
    訴人竟不顧夫妻情義，於八十五年九月間陸續搬走其物品，拋棄上訴人，兩造婚
    後，上訴人收入悉數交由交給被上訴人，被上訴人離家也將家中金飾、鑽石全部
    帶走，上訴人寫存證信函純粹是告知新址，並陳述事實，被上訴人將之解釋為「
    羞辱」，令人遺憾，故本件受害者是上訴人，而非被上訴人。自從上訴人車禍受
    傷收入減少後，被上訴人即生嫌棄之心，於未與上訴人協議即搬離原住所，並將
    值錢物品一併帶走，縱多次以電話、存證信函促其履行同居義務，竟遭解釋為欲
    羞辱被上訴人，是被上訴人對分居事實之造成，實可歸責，依據民法第一千零五
    十二條第二項但書應不得請求離婚等語，資為抗辯。
三、查被上訴人主張兩造係夫妻，現婚姻關係仍存續中乙節，已據被上訴人提出戶籍
    謄本配偶欄及記事欄所載情形可參，並為上訴人所不爭執，堪信為真。
四、按民法第一千零五十二條第二項之判決離婚事由，除須非同條第一項所規定十款
    事由外，尚須符合「重大且難以維持婚姻」之要件，且難以維持婚姻之重大事由
    應由夫妻之一方負責者，僅他方得請求離婚，民法第一千零五十二條第二項但書
    定有明文。即有責之一方自己招致婚姻破綻時，不得以其破綻為理由，請求離婚
    。蓋如果准許有責配偶之離婚請求，無異承認恣意離婚以及逐出離婚，破壞婚姻
    秩序，而且有背於道義，尤其違反原告自己清白之法理，而有欠公允；同時亦與
    國民感情、國人之倫理觀念不合（學者陳棋炎、黃宗樂、郭振恭三人合著民法親
    屬新論第二二五、二二六頁參照）。查被上訴人主張上訴人於八十四年十二月間
    腦部意外受創，長期在家接受復健，其生活作息及性情竟隨病情之好轉而丕變，
    視被上訴人如陌路，終日冷漠以對，致被上訴人無法忍受，兩造遂於八十五年九
    月間協議分居迄今云云，然被上訴人主張兩造協議分居之事實為上訴人所否認，
    依舉證責任分配原則，被上訴人就此「重大且難以維持婚姻」之要件存在，且非
    屬應由自己負責之事實，自應負舉證責任。被上訴人固據舉證人即被上訴人之妹
    呂淑娟為證，惟查證人呂淑娟僅證稱：「我們勸原告（被上訴人）與被告（上訴
    人）分居，但被告未做何表示，說要考慮幾天。後來我姊（即被上訴人）說被告
    也同意分居。」（見原審卷第五一頁）顯僅屬「聽說」之傳聞證據，依法並無任
    何證據力。則被上訴人仍未舉證以實其說，已難採信。且查八十五年九月間，被
    上訴人未經上訴人同意即與其妹私自將其衣物及兩造家中值錢物品，於上訴人外
    出工作之際，分批陸續帶走，有大樓管理員陳碧峰於目睹後記載其搬運物清單在
    卷足稽（見原審卷第三二至三五頁），亦經本院傳喚其到庭證實上訴人所述無誤
    。況查兩造分居中，上訴人多次以電話或書面（如原審卷第九至十一頁所附存證
    信函）請求被上訴人搬回與上訴人同住，履行夫妻同居義務，被上訴人皆置之不
    理，由被上訴人並不爭執上訴人曾多次以口頭及書面請求其履行同居義務乙節，
    即可反證兩造並未協議分居。是上訴人辯稱：被上訴人因上訴人車禍傷害復健中
    ，即悍然搬離而棄上訴人於不顧等語，應可採信。被上訴人既係違背民法第一千
    零零一條夫妻同居義務在先，以致造成兩造迄今分居達三年之事實，揆之首揭第
    一千零五十二條第二項但書之規定，被上訴人自無權請求離婚。
五、被上訴人雖又主張八十五年八月間伊父親因肺癌住院，被上訴人商得上訴人同意
    與家中姐妺輪流守醫院二至三日，上訴人竟趁此機會向天母派出所謊報被上訴人
    無故離家，要求承辦警員將被上訴人列為失蹤人口云云。上訴人則辯稱被上訴人
    與其姊妹輪流至醫院照顧其父親，固然被上訴人曾向上訴人提及，惟其輪流需至
    醫院照護時，亦都會事先告知上訴人行蹤，上訴人亦認為照顧父親乃為人子女孝
    心之表現，故亦同意而未為任何反對意思。然報案當日，被上訴人並未告知其行
    蹤，上訴人打電話至其娘家，其母親接聽時亦表示不知道其是否有到醫院照顧其
    父親等語，與被上訴人平時皆有告知行蹤之習慣顯有不同，且當時上訴人發現家
    中物品不翼而飛（後經查證係被上訴人帶走），上訴人四處尋找不著，延至晚上
    六時，上訴人為免發生意外，始就近至天母派出所報案，完全係出於一片擔心關
    懷之情，豈能任令被上訴人及其姊妹曲解﹖且果真是為貶損被上訴人人格尊嚴，
    上訴人自可以被上訴人惡意遺棄或偷竊等莫須有名義報案，何須申報失蹤人口，
    請警方協尋﹖難道關心亦是罪過﹖上訴人找不到被上訴人，報警協尋即是貶損被
    上訴人人格尊嚴﹖衡諸常人於親友行蹤不明時，亦會心急如焚，無助地向警方請
    求協助，上訴人用盡方法而無法聯絡被上訴人之際，遲至當日下午六時許始備案
    請求協尋，上訴人對被上訴人關懷舉動，豈如被上訴人所言乃故意貶損其尊嚴之
    舉等語。惟按民法第一千零五十二條第二項之判決離婚事由，除須非同條第一項
    所規定十款事由外，尚須符合「重大且難以維持婚姻」之要件，查上訴人因整天
    見不到被上訴人，乃於當日下午六時至天母派出所報案，請警方協尋縱然屬實，
    （上訴人報案內容如何，被上訴人並未舉證）然衡諸社會經驗，當親友行蹤不明
    時，家人心急如焚，無助地向警方請求協助，時有所聞，顯難認此為「足使婚姻
    難以維持之重大事由」，亦難僅憑此遽認上訴人有貶損被上訴人人格尊嚴之行為
    ，進而認被上訴人有無法同居之正當理由，被上訴人執此主張，自不足採。
六、被上訴人雖又舉証人呂春珠証稱：「在八十五年二、三月間，花蓮慈濟功德會常
    助師傅打電話和我說有收到一封信，信中內容署名是地方法院的會員，說甲○○
    拋棄她的先生《行為不檢》，他們看不慣不再繼續繳功德款。」等語，且上訴人
    亦自承：「我有寫該封信．．」等語，足見上訴人不但早已視被上訴人如無物，
    甚且曾匿名發函予慈濟功德會，虛捏被上訴人拋棄伊、行為不檢之事實，是上訴
    人一再蹧蹋、污蔑被上訴人人格及名譽，造成被上訴人精神上難以忍受之痛苦，
    兩造自無繼續維持婚姻之可能及理由存在云云。惟查上訴人於原審係抗辯稱：「
    證人所言不實，我有寫信，信中內容只是將我心中委屈陳述」 (見原審卷第六七
    頁) 、「被告以慈濟人之身分把所受之委屈告知證嚴上人，信內所言一切屬實，
    原告悍然拋夫於前，被告寫信於後」等語（見原審卷第九一頁），經查証人呂春
    珠並未證稱匿名信指甲○○行為不檢，並證稱「該封信我沒看過」（見原審卷第
    六七頁），則証人呂春珠僅係聽聞常助師傅所言，顯屬傳聞證據，依法並無任何
    證據力。且查被上訴人自始至終未曾提出該封匿名信，該封匿名信與上訴人所寫
    給證嚴上人之信函是否為同一封？上訴人所寫內容是否蹧蹋、污蔑被上訴人人格
    及名譽？被上訴人仍未舉證以實其說，自難採信。
七、被上訴人復又指稱其父因肺癌住院，旋即過世，上訴人皆未聞問，縱以雙掛號寄
    送訃文，上訴人亦係採避不見面之態度，從未表達一絲一毫憐憫與關心云云。上
    訴人則辯稱被上訴人之父因癌症住院，因已是癌症末期藥石罔效，來日不多，上
    訴人本欲意至醫院探視，遭被上訴人嚴峻拒絕在先，事後卻責怪上訴人不聞不問
    ，其理何在﹖倘若上訴人對其岳父不孝，論排行、輩份也輪不到上訴人扶養，上
    訴人何須為其支付勞保費用長達七年等語。經查上訴人未參加岳父之喪禮，確屬
    不該，然依被上訴人所提訃文上之郵戳，送達日期為民國八十五年十一月十三日
    ，已在八十五年九月被上訴人違背同居義務擅自搬離之後，仍是被上訴人可歸責
    在先，況此事上訴人縱有不當，亦非「足使婚姻難以維持之重大事由」，被上訴
    人仍不得單執此訴請離婚。
八、按婚姻係以夫妻之共同生活為目的（民法第一千零一條規定），配偶應互相協力
    保持其共同生活之圓滿及幸福，因而夫妻應互相尊重以增進情感之和諧，此為維
    繫婚姻所必要。夫妻婚姻感情之瑣事，本是床頭吵，床尾和。兩造結婚十餘年來
    ，亦有不知凡幾之大小爭執，然婚姻關係得延續十餘年來，足證雙方間沒有不可
    解決之事，而夫妻相處，實有賴夫妻二人互體互諒經營維持。上訴人雖因為車禍
    而不能再像從前月入數十萬，也因為車禍致使言語表達能力出現障礙，但是上訴
    人傷後復健至今，身體已大致痊癒，亦已覓得一穩定工作，生活不虞匱乏，此時
    身心靈更加需要被上訴人體諒照顧，被上訴人竟擅自搬離，而棄上訴人於不顧，
    縱然上訴人多次以電話或書面，請求被上訴人搬回與上訴人同住，履行夫妻同居
    義務，被上訴人皆置之不理，從而被上訴人既係違背民法第一千零零一條夫妻同
    居義務在先，以致造成兩造迄今分居達三年之事實，揆之首揭第一千零五十二條
    第二項但書之規定，被上訴人乃可歸責之人，被上訴人據以訴請判決與上訴人離
    婚，即無理由，不應准許。原審判准兩造離婚，自有未洽。上訴意旨指摘原判決
    不當，求予廢棄改判，為有理由。自應由本院予以廢棄改判，如主文第二項所示
    。
九、又被上訴人雖於言詞辯論狀中主張：被上訴人於原審起訴，初依民法第一千零五
    十二條第一項第三款及同條二項之規定而為請求，後因原審法院闡明僅依同條第
    二項即可，故遵從原審當庭之曉諭而撤回同條第一項第三款之請求，惟因同居期
    間上訴人確有虐待被上訴人之情事，故請求准予追加民法第一千零五十二條第一
    項第三款桌云云。惟按「未於準備程序主張之事項，於準備程序後行言詞辯論時
    ，不得主張之」，民事訴訟法第二百七十六條定有明文。上訴人既未釋明有何不
    可歸責之事由，不能於準備程序提出，自已生失權效果，不得再行主張。
十、本件事証已臻明確，兩造其餘攻擊防禦方法及證據資料，經審酌後認與本件判決
    結果不生影響，不予一一論述，併予敘明。
十一、據上論結，本件上訴為有理由，爰判決如主文。
中      華      民      國    九十      年      四      月    二十四    日
                                    民事第六庭
                                    審判長法  官  吳  欲  君
                                          法  官  陳  博  享
                                          法  官  藍  文  祥
右正本係照原本作成。
如不服本判決，應於收受送達後二十日內向本院提出上訴書狀，其未表明上訴理由者
，應於提出上訴後二十日內向本院補提理由書狀（均須按他造當事人之人數附繕本）
上訴時應提出委任律師或具有律師資格之人之委任狀；委任有律師資格者，另應附具
律師及格證書及釋明委任人與受任人有民事訴訟法第四百六十六條之一第一項但書或
第二項（詳附註）所定關係之釋明文書影本。
中      華      民      國    九十      年      四      月    二十五    日
                                          書記官  吳  鎮  鑫
附註：
民事訴訟法第四百六十六條之一（第一項、第二項）：
對於第二審判決上訴，上訴人應委任律師為訴訟代理人。但上訴人或其法定代理人具
有律師資格者，不在此限。
上訴人之配偶、三親等內之血親、二親等內之姻親，或上訴人為法人、中央或地方機
關時，其所屬專任人員具有律師資格並經法院認為適當者，亦得為第三審訴訟代理人
。


司法院資訊處製作；財團法人民間司法改革基金會備份。
